【裁判字號】    95,台上,2019
【裁判日期】    950420
【裁判案由】    瀆職
【裁判全文】
最高法院刑事判決            九十五年度台上字第二０一九號
    上  訴  人  乙○○
                        3號2.
                        在押.
                甲○○
                        19號.
                        （另案在台灣桃園監獄執行中）
    上 列一 人
    選任辯護人  張  靜律師
上列上訴人等因瀆職案件，不服台灣高等法院花蓮分院中華民國
九十五年一月十三日第二審更審判決（九十四年度重上更(三)字第
四五號，起訴案號：台灣花蓮地方法院檢察署八十七年度偵字第
三三六六號），提起上訴，本院判決如下：
    主    文
原判決撤銷，發回台灣高等法院花蓮分院。
    理    由
本件原判決認定：上訴人即被告乙○○於民國八十七年間因違反
麻醉藥品管理條例之罪，經判處有期徒刑三月，於八十七年五月
十八日執行完畢，仍不知悔改，自八十七年一月間起，夥同當時
任職郵局（現已改制為「中華郵政股份有限公司」，下稱中華郵
政公司）花蓮第四支局即北埔支局（改制後為「花蓮北埔郵局」
，下稱北埔郵局）業務佐而具有公務員身分之上訴人即被告甲○
○，共同意圖為自己不法之所有，基於概括之犯意聯絡，由甲○
○利用其職務上之機會取得郵政定期儲金存款客戶林明珠、陳月
琴、盧金枝詳細資料（包括姓名、存款金額、存單號碼、存款及
到期日期等）後，將之交由乙○○轉交「陳家昇」者或「曾姓」
成年男子，在不詳地點偽造林明珠、陳月琴、盧金枝三人之國民
身分證，交回給乙○○，乙○○再利用位於花蓮市○○路某不知
情刻印店老闆偽刻該三人印章後，委由不知情之成年女子假冒存
戶，持偽造身分證、印章前往郵局，先以存單遺失為理由，掛失
並請領新存單，然後再持新存單連同偽造之身分證、印章再前往
郵局盜領定期存款，以此方法詐領郵局定存戶之存款，而有下列
犯行：(一)、八十七年二月四日，乙○○及甲○○用前述方法取得
北埔郵局存戶林明珠之資料，並偽造身分證、印章後，當日由乙
○○駕駛汽車搭載一位不詳姓名之成年女子前往北埔郵局，持偽
造之林明珠國民身分證及偽刻之林明珠印章，假冒林明珠向該郵
局承辦人員詐稱：伊儲存在該局面額新台幣（下同）三百萬元之
郵政定期儲金存單遺失，當場以林明珠之名義偽填「郵局存單掛
失止付申請書」、「郵政定期儲金儲戶申請變更帳戶事項申請書
」（背面為更換事項記要）及「掛失補副帳戶新舊帳號通知聯」
，並於其上偽造林明珠之署押及加蓋偽造之林明珠印章（詳如原
判決附表所示）而偽造該等私文書，再持交承辦人員辦理補發林
明珠之郵政定期儲金存單、印鑑變更及轉存至花蓮郵局而行使之
，使承辦人員將林明珠定期存單掛失補副、更換印鑑及轉存等不
實之事項登載於其職務上所掌管之電腦電磁紀錄內後，交付新的
林明珠郵政定期儲金存單一紙。同年月七日乙○○再度駕駛汽車
搭載該不詳姓名女子前往花蓮郵局（改制後為中華郵政公司國安
郵局），持補發之林明珠郵政定期儲金存單、偽造之林明珠國民
身分證及偽刻之林明珠印章向承辦人員辦理定期存單質押借款，
致承辦人員陷於錯誤，而貸與現金二百七十萬元，且將林明珠定
存單質押借款之不實事項登載於其職務上所掌之電腦電磁紀錄內
，足以生損害於林明珠及郵局管理定期存款帳戶資料之正確性。
(二)、八十七年五月十二日，為順利盜領陳岩村為其女陳月琴儲存
在花蓮郵局第十九支局（即中山路郵局，改制後為中華郵政公司
中山路郵局）之定期存款，且因為定存解約，郵局以公務支票支
付，必須存入帳戶後方得提款，乃先由乙○○夥同名為陳家昇者
，先偽造「曾裕楨」國民身分證及印章，交由曾姓不詳姓名之成
年男子前往第十九支局辦理開戶，偽填曾裕楨名義之郵政存簿儲
金立帳申請書，在該申請書正面及背面加蓋偽造之曾裕楨印章各
一枚（如原判決附表二所示）而偽造該私文書，交予承辦人員而
行使之，使承辦人員將曾裕楨開戶之不實事項登載於其職務上所
掌管之電腦電磁紀錄內，並發給存摺一本予「曾姓」男子，足以
生損害於曾裕楨及郵政管理之正確性。「曾姓」男子旋即於翌（
十三）日持該存摺至北埔郵局向甲○○辦理存摺換簿後，取得新
存摺。乙○○並依照前述方法，先行偽造完成陳月琴國民身分證
及印章一枚，在曾姓男子順利取得曾裕楨的存摺後，同日即由乙
○○駕駛汽車搭載一位不詳姓名之成年女子前往花蓮郵局第一支
局（即舊車站支局，改制後為中華郵政公司花蓮舊車站郵局，下
稱舊車站郵局），持偽造之陳月琴國民身分證、印章，假冒陳月
琴向承辦人員詐稱：伊存於該局面額四百萬元之郵政定期儲金存
單遺失，並當場偽填「郵政存單掛失止付申請書」、「郵政定期
儲金儲戶申請變更帳戶事項申請書」（背面為更換事項記要）及
「掛失補副帳戶新舊帳號通知聯」，並於其上偽造陳月琴之署押
及加蓋偽造之陳月琴印章（如原判決附表三所示）而偽造該等私
文書，交予承辦人員辦理補發陳月琴之郵政定期儲金存單及印鑑
變更而行使之，使承辦人員將陳月琴定期存單掛失補副、更換印
鑑等不實之事項登載於其職務上所掌管之電腦電磁紀錄內，並交
付新的陳月琴郵政定期儲金存單一紙。同年月二十日乙○○再度
駕駛汽車搭載該名女子前往舊車站郵局，持補發之陳月琴郵政定
期儲金存單、偽造之陳月琴國民身分證及印章向承辦人員辦理定
期存款提前解約，除偽填「郵政定期儲金本息轉存申請書」及在
其上加蓋偽造之陳月琴印章外，並在補發之陳月琴郵政定期儲金
存單背面偽造陳月琴之署押及蓋上偽造之陳月琴印章（如原判決
附表四所示）而偽造該等私文書，再交予承辦人員而行使之，致
承辦人員陷於錯誤而將陳月琴解約等不實事項，登載於其職務上
所掌管之郵局電腦電磁紀錄內，並交付面額四百萬元之郵局支票
一紙（票號Ｄ0000 000）。該名女子旋在支票背面偽造曾裕楨之
署押後，將支票及偽造之曾裕楨存摺及印章交予乙○○，乙○○
隨即於同日填寫曾裕楨之郵政存簿儲金存款單及郵政存簿儲金提
款單，並在提款單上蓋上偽造之曾裕楨印章（如原判決附表五所
示）而偽造提款單，再交予承辦人員而行使之，使承辦人員將存
、提款四百萬元之不實事項，登載於其職務上所掌管之電腦電磁
紀錄內，並交付四百萬元予乙○○，足以生損害於陳月琴、曾裕
楨及郵局管理定期存款帳戶資料之正確性。(三)、八十七年八月十
八日（起訴書誤載為五月十八日），為盜領盧金枝儲存在新城支
局（即第六支局，改制後為中華郵政公司花蓮新城郵局，下稱新
城郵局）的定存款，仍由乙○○先偽造盧金枝的國民身分證、印
章，在八十七年八月十八日當天，由乙○○駕駛汽車搭載一名不
詳姓名之成年女子前往新城郵局，由乙○○另利用不知情之張姍
怡（業經判決無罪確定）陪同該不詳姓名之女子，持偽造之盧金
枝國民身分證及盧金枝印章，假冒盧金枝向承辦人員詐稱：伊存
於該局面額四百八十二萬元及一百五十八萬九千八百七十九元之
郵政定期儲金存單二紙遺失，並當場偽填「郵局存單掛失止付申
請書」、「郵政定期儲金儲戶申請變更帳戶事項申請書」（背面
為更換事項記要）及「掛失補副帳戶新舊帳號通知聯」各二紙，
並於其上偽造盧金枝之署押及加蓋偽造之盧金枝印章（如原判決
附表六所示）而偽造該等私文書，再交予承辦人員辦理補發盧金
枝之郵政定期儲金存單及印鑑變更而行使之，使承辦人員將盧金
枝定期存單掛失補副、更換印鑑等不實之事項登載於其職務上所
掌管之電腦電磁紀錄內，並補發新的盧金枝郵政定期儲金存單二
紙。同年月二十日乙○○再度駕駛汽車搭載該名不詳姓名女子前
往中山路郵局，持補發之盧金枝郵政定期儲金存單、偽造之盧金
枝國民身分證、印章，偽填「郵政定期儲金整存整付指定續存局
通知單」二份，再於其上加蓋偽造之盧金枝印章（如原判決附表
七所示）而偽造該等私文書，再交予承辦人員將兩筆定期存款轉
存至中山路郵局而行使之，使承辦人員將該不實之事項登載於其
職務上所掌管之郵局電腦電磁紀錄內。同年八月二十五日上午十
一時十分許，乙○○又駕車搭載該不詳姓名之女子前往中山路郵
局，由不知情之張姍怡陪同，持補發之盧金枝郵政定期儲金存單
、偽造之盧金枝國民身分證及盧金枝印章向承辦人員辦理定期存
款提前解約，並在補發之盧金枝郵政定期儲金存單二紙背面偽造
盧金枝之署押及蓋上偽造之盧金枝印章（如原判決附表八所示）
而偽造該等私文書，再持以交付承辦人員而行使之，致承辦人員
陷於錯誤而將盧金枝解約之不實事項登載於其職務上所掌管之郵
局電腦電磁紀錄內，並交付現金六百四十萬九千八百七十九元，
足以生損害於盧金枝及郵局管理定期存款帳戶資料之正確性。嗣
因被害人盧金枝於八十七年八月三十一日上午九時三十分許持其
郵政定期儲金存單至新城郵局欲辦理借款事宜時，發覺其定期存
款已遭人盜領，經承辦員警循線追查後發覺等情，因而撤銷第一
審關於此部分之判決，改判仍論處乙○○共同連續與依據法令從
事公務之人員，利用職務上之機會，詐取財物（累犯）罪刑；甲
○○共同連續依據法令從事公務之人員，利用職務上之機會，詐
取財物罪刑，固非無見。
惟查：(一)、審理事實之法院，對於依法應行調查之證據，應詳為
調查，綜合調查所得之證據資料，本於經驗法則及論理法則定其
取捨，並將取捨證據及得心證之理由於判決內詳為說明；如事實
尚非明確，基於公平正義之維護或對被告之利益有重大關係事項
，而有應調查之證據未予調查，遽予判決者，即有應於審判期日
調查之證據而未予調查之違法。原判決理由以「參、……三……
（一）……中華郵政業務自八十二年十月十二日啟用第二代電腦
整合連線作業系統後，『各郵局窗口承辦儲匯業務之人員只要有
客戶之身分證號碼，即可查得客戶在全國各郵局之存款等資料，
查詢範圍沒有限制』等情，已經證人即八十七年間曾任北埔郵局
支局長之鄭重男於原審供陳明確。……（二）……可證身為郵局
職員的甲○○確實有可能利用郵局電腦作業連線查知定存客戶的
資料。（三）被告甲○○在案發後，郵局內部的調查中已經坦白
承認利用郵局電腦連線作業查知存戶的資料，再將資料交給被告
乙○○，……被告甲○○……也向第三人鄭永源吐露與被告乙○
○共同盜領定存存款的事實……該項自白與前述證據相互佐證，
足以認定本案被害存戶的資料確實如被告甲○○所言，是由甲○
○利用郵局電腦連線作業取得之後再交給乙○○。……（六）至
於被告甲○○在自白中所陳述以六三二０代號查詢存戶資料，事
實上必須先取得存戶的存單號碼後，才能利用支局長的電腦查詢
，業經證人許正秋以及鄭重男在本院證述明確，該項自白乍看之
下雖略有錯誤，但是『被告是利用由乙○○處取得的客戶身分證
字號，進入支局長的電腦中查詢存戶的存單號碼後，再回到櫃檯
人員的電腦，用預設的代號六三二０功能鍵查詢客戶的資料』，
因此該項自白實際上並無錯誤。至於被告甲○○究竟是使用那一
部職員電腦查詢存戶資料，雖然已經無從查證，但被告既然已經
自白，而該項自白核酌卷內證物確實與事實相符，自不能以無證
據證明從被告所使用的電腦查詢存戶的資料為由，率行認定被告
未進行查詢。」（第十四頁至第十六頁）據為論斷甲○○確有透
過電腦查詢被害人之資料提供予乙○○，以供詐領存款之用而為
共犯。然證人鄭重男於原審已更正其於第一審之陳述，並證稱：
「（每位職員查詢電腦）應該係有受到限制，只有支局長才能查
詢（存單部分），櫃員……所查詢範圍也不一樣，我以前係說錯
了。……櫃員不可能使用支局長之電腦。」等語（原審更三卷卷
二第二一七頁）；證人即府前路郵局局長黃麗卿亦於原審證稱：
「在後線電腦（指主管的電腦）可以看得到全國客戶的相關資料
，櫃台人員的電腦看不到；櫃台人員的電腦只能查存摺資料；至
於定存資料在櫃台的部分一定要有定存單，依定存單的號碼才能
打出資料；後線的電腦只要有身分證，就可以依照身分證字號查
出其定存相關資料。」等語（原審法院上訴卷第一二二頁），證
人即現任花蓮下美崙郵局經理許正秋（甲○○之妻）於原審另證
稱：「只有支局長之電腦可以透過客戶提供之身分證字號去查存
單號碼……何人做何事，電腦均會留下紀錄……」（原審更三卷
卷二第二一二頁），是否均指負責窗口之櫃員無法自其電腦內查
詢客戶之存單資料？如果無訛，原判決論斷「被告（指甲○○）
是利用由乙○○處取得的客戶身分證字號，進入支局長的電腦中
查詢存戶的存單號碼後，再回到櫃檯人員的電腦，用預設的代號
六三二０功能鍵查詢客戶的資料」乙節，是否屬實即非無疑。究
竟此部分查詢客戶存單方式、過程如何？櫃員與主管之電腦各得
查詢之範圍是否相同？有何差異？非予釐清，已無從確認甲○○
是否可能自其個人電腦或自他人使用之電腦查詢相關被害人之存
單資料並交付乙○○；原審雖函調北埔郵局於八十七年一月至十
二月以代號六三二０查詢之電腦紀錄一份（原審卷卷一第一二九
頁，證物外放），然該紀錄係屬何人之電腦查詢之結果？是否該
郵局全部查詢紀錄？抑僅為主管或甲○○電腦之查詢紀錄？甲○
○之電腦查詢代號為何？該紀錄內有無甲○○或其他人查詢本件
被害人三人存單之記載？此與原判決所述「（六）至於被告甲○
○在自白中所陳述以六三二０代號查詢存戶資料」、「（三）被
告甲○○在案發後，郵局內部的調查中已經坦白承認利用郵局電
腦連線作業查知存戶的資料」等，是否與事實相符攸關，上訴人
等亦先後請求調閱全部查詢紀錄（原審法院更一卷第一一一頁背
面、更二卷第四十九頁、更三卷卷一第六十三頁背面、第八十八
頁、第一三四頁背面）；甲○○於第一審雖陳稱：「（法官問：
林明珠、陳月琴……原來定存單是否你辦理？）林明珠是」等語
（第一審卷卷一第一一一頁），並有林明珠八十六年十二月三十
日之「立帳申請書」影本在卷（警訊卷第六十四頁）可參。然甲
○○於承辦林明珠之存單後，是否可隨時再取閱林明珠之存單資
料以供交付乙○○？被害人陳月琴、盧金枝部分之存單，甲○○
已否認為其承辦，若無電腦查詢資料可供參佐，甲○○又如何知
悉相關存單資料並轉交乙○○？原判決雖採信證人鄭永源於第一
審證稱：「……乙○○就常與甲○○聯絡，……後來好像甲○○
告訴我，乙○○先盜領三百萬元的那條，事實上他只拿到二百多
萬元，因有扣掉一些手續費，……其餘二百多萬元都交給甲○○
，因這是第一次，乙○○才會交二百多萬元給甲○○，目的是在
取信甲○○，這是甲○○告訴我的」等語（第一審卷一第十九頁
），然鄭永源於原審已改稱係看報得知相關情形，甲○○亦否認
其事。究證人鄭永源於第一審之證言是否與事實相符？果甲○○
有告知盜領之情節，係於何時、何地、在何情形下告知？此與證
人鄭重男第一審證言之憑信性亦有關聯；又證人鄭永源之證言內
容是否亦足為論斷甲○○有交付陳月琴、盧金枝之存單資料？甲
○○於原審另請求函查0000000000電話使用人，另調
花蓮縣秀林鄉和平村八鄰和平二七九號設籍資料，以證明本件與
其無關（原審更三卷卷二第五十三頁、第五十四頁）。以上事項
均攸關甲○○有無與乙○○共同犯罪之事實認定及法律適用，且
屬對被告之利益有重大關係事項，事實審法院自應詳加調查釐清
，然後基於調查所得之心證，以為判斷之基礎。原審就上情未詳
予調查釐清即遽為判決，自有應於審判期日調查之證據而未予調
查之違背法令。(二)、刑事訴訟法第二百七十九條第一項、第二百
七十六條第一項規定法院預料證人不能於審判期日到場，而受命
法官得於審判期日前行準備程序時訊問證人之例外情形，其所稱
「預料證人不能於審判期日到場」之原因，參酌同法第一百七十
八條第一項有關證人經合法傳喚，無正當理由不到場，方得科以
罰鍰並拘提之規定，基於同一法理，亦必有正當理由足以預料證
人不能於審判期日到場者始得為之，所謂「正當理由」，須有一
定之客觀事實，可認其於審判期日不能到場並不違背證人義務，
例如因疾病即將住院手術長期治療，或行將出國，短期內無法返
國，或路途遙遠，因故交通恐將阻絕，或其他特殊事故，於審判
期日到場確有困難者，方足當之。必以此從嚴之限制，始符合集
中審理制度之立法本旨，不得僅以證人空泛陳稱：「審判期日不
能到場」，甚或由受命法官逕行泛詞諭知「預料該證人不能於審
判期日到庭」，即行訊問或詰問證人程序，否則其踐行之訴訟程
序自屬違法。原審於準備程序先後主動傳訊證人吳煥國、陳淞山
、鄭永源（原審更三卷卷二第十五頁、第三十九頁），而未於審
判期日為之，其踐行之訴訟程序自非適法。(三)、電腦處理個人資
料保護法第三十四條規定：「意圖為自己或第三人不法之利益或
損害他人之利益，而對於個人資料檔案為非法輸出、干擾、變更
、刪除或以其他非法方法妨害個人資料檔案之正確，致生損害於
他人者，處三年以下有期徒刑、拘役或科新台幣五萬元以下罰金
。」同法第三十五條規定：「公務員假借職務上之權力、機會或
方法，犯前二條之罪者，加重其刑至二分之一。」是欲論以該法
第三十四條之罪，自應以「意圖為自己或第三人不法之利益或損
害他人之利益」，而對於個人資料檔案為「非法輸出、干擾、變
更、刪除」或「以其他非法方法妨害個人資料檔案之正確」，「
致生損害於他人」者為其要件。原判決雖論處上訴人等構成此部
分犯行，然未於事實欄認定上訴人等有何符合上開構成要件之行
為，理由內亦未論斷其認定之依據，而此部分檢察官起訴書未予
敘及，原判決亦未說明何以併就此部分予以審理，自有判決理由
不備之違法。(四)、原判決事實欄以上訴人二人「……委由『不知
情』之成年女子假冒存戶，持偽造身分證、印章前往郵局，先以
存單遺失為理由，掛失並請領新存單，然後再持新存單連同偽造
之身分證、印章再前往郵局盜領定期存款，以此方法詐領郵局定
存戶之存款，而有下列犯行：……」（原判決第二頁），就該女
子並未論以共犯。然該出面之女子既係「假冒存戶」、「持偽造
身分證、印章」掛失、請領新存單，再「詐領」存款，該女子若
不知情，何以仍冒稱其為身分證上所載之人？該女子是否確不知
情，自有可疑；原判決事實認定上訴人等偽造被害人三人之「郵
政定期儲金儲戶『申請變更帳戶事項』申請書」，但原判決理由
參（二）及附表編號一、三、六則認定為「郵政定期儲金儲戶『
更換印鑑』申請書」，互不一致，且附表編號一、三與卷內證據
資料不相符合，此部分本院於前次發回時已予指摘，原審猶未予
查明更正；本件被害人林明珠部分，尚有八十七年二月五日「郵
政定期儲金（整存整付）指定續存局通知單」一紙（外放證物附
件二十八），此部分是否與本案有關？上開部分原判決未予審酌
即遽為判決，併有可議。以上或為上訴意旨所指摘，或為本院得
依職權調查之事項，應認上訴為有理由。按第三審法院應以第二
審判決所確認之事實為判決基礎，刑事訴訟法第三百九十四條第
一項前段定有明文。原判決上述之違背法令，影響於事實之確定
，本院無可據以為裁判，應將原判決撤銷，發回原審法院更為審
判。
據上論結，應依刑事訴訟法第三百九十七條、第四百零一條，判
決如主文。
中    華    民    國  九十五  年    四    月   二十   日
                      最高法院刑事第一庭
                          審判長法官  董  明  霈
                                法官  林  茂  雄
                                法官  張  祺  祥
                                法官  呂  永  福
                                法官  花  滿  堂
      本件正本證明與原本無異
                                      書  記  官
中    華    民    國  九十五  年    四    月  二十五  日
                                                      Ｔ


司法院資訊處製作；財團法人民間司法改革基金會備份。
